臺灣高等法院臺中分院刑事判決　　　　96年度上易字第1163號
上　訴　人　臺灣臺中地方法院檢察署檢察官
被　　　告　甲○○（原名唐藝家）
　　　　　　丙○○
上列上訴人因被告等妨害名譽案件，不服臺灣臺中地方法院96年
度易字第1078號中華民國96年5月1日第一審判決（起訴案號：臺
灣臺中地方法院檢察署 96年度偵字第657號），提起上訴，本院
判決如下：
    主  文
上訴駁回。
    理  由
一、公訴意旨略以：被告甲○○（原名唐藝家）與被告丙○○（
    下稱被告二人）係夫妻，告訴人乙○○係被告甲○○之姐，
    因被告二人與告訴人乙○○間有民事糾紛，而在本院第25法
    庭開庭，於民國 95年12月22日上午11時3分許，雙方因民事
    庭開庭完畢而步出法庭後，被告二人見洪菘懋陪同告訴人乙○○欲離去，竟基於公然侮辱人之共同犯意聯絡，先由被告
    甲○○在法庭外之公眾得出入之場所，當著告訴人乙○○的
    面，對洪菘懋稱：「不要再跟乙○○在一起，跟她在一起會
    倒霉，她會討客兄，已經討了十幾個，專門在拐別人的錢，
    全身穿著好像瘋女人」等語，而被告丙○○亦接續對洪懋菘
    謂：「乙○○是瘋女人，專門在討客兄、拐人家的錢」等語
    ，而共同公然侮辱告訴人乙○○；因認被告二人共同涉犯刑
    法第309條第1項之公然侮辱罪嫌。
二、按犯罪事實應依證據認定之，無證據不得認定犯罪事實；又
    不能證明被告犯罪者，應諭知無罪之判決，刑事訴訟法第一
    百五十四條第二項、第三百零一條第一項分別定有明文。次
    按認定犯罪事實所憑之證據，雖不以直接證據為限，間接證
    據亦包括在內；然而無論直接或間接證據，其為訴訟上之證
    明，須於通常一般之人均不致有所懷疑，而得確信其為真實
    之程度者，始得據為有罪之認定，倘其證明尚未達到此一程
    度，而有合理之懷疑存在時，即無從為有罪之認定（最高法
    院七十六年度台上字第四九八六號判例參照）。是犯罪事實
    須憑合法、積極且能為具體證明之證據而為認定，不容以推
    測理想之詞，以為科刑判決之基礎。另按事實之認定，應憑
    證據，所謂證據，須適於為被告犯罪事實之證明者，始得採
    為斷罪資料，如未能發現相當證據，或證據不足以證明，自
    不能以推測或擬制之方法以為裁判基礎；又認定不利於被告
    之事實，須依積極證據，苟積極證據不足為不利於被告事實
    之認定時，即應為有利於被告之認定，更不必有何有利之證
    據，最高法院五十三年臺上字第二七五○號、三十年上字第
    八一六號、四十年臺上字第八六號分別著有判例可資參照。
    又認定犯罪事實應依證據，為刑事訴訟法所明定，故被告否
    認犯罪事實所持之辯解，縱屬不能成立，仍非有積極證據足
    以證明其犯罪行為，不能遽為有罪之認定，此最高法院三十
    年上字第一八三一號亦著有判例。另告訴人之告訴，係以使
    被告受刑事訴追為目的，其陳述是否與事實相符，仍應調查
    其他證據以資審認，最高法院52年台上字第1300號亦著有判
    例。
三、檢察官起訴所憑之依據：
    本件公訴人認被告2人涉有前揭妨害名譽犯行 ，無非係以告
    訴人之指訴、證述，及證人洪菘懋於偵查中具結後所為之證
    陳，為其主要之論據。
四、被告之辯解：
    訊據被告二人對於曾在上開時間，前往本院開庭之事實，固
    均不諱言，然堅詞否認有何妨害名譽犯行，均辯稱：當日開
    完庭後，渠等即先行離開，前往停車場開車回家，並未與證
    人洪菘懋談話，渠等因遭告訴人長期提出訴訟，每次開完庭
    都會儘速先行離去，避免告訴人尾隨在後騷擾，渠等確未曾
    與洪菘懋談話，則何來對告訴人妨害名譽之行為等語。
五、本院之判斷：
（一）證人洪菘懋雖於96年1月11日偵查中具結後證稱：伊有在9
      5年 12月22日早上與乙○○至本院開庭，開完庭後在法庭
      外面，被告甲○○對伊說：「這位先生不要跟乙○○在一
      起，跟她在一起你會倒霉，乙○○會討客兄，已經討了十
      幾個，專門在拐別人的錢」，被告丙○○亦對伊說：「乙○○是瘋女人，討客兄，在拐人家的錢」等語（見偵查卷
      第10至11頁），並核與證人洪菘懋於 96年4月10日原審審
      理時結證稱：伊與乙○○是朋友關係，在95年12月22日上
      午有陪同乙○○到臺灣高等法院臺中分院第25法庭開庭，
      開庭完從右邊樓梯下來，被告甲○○對伊說這位先生你不
      要跟這個女人在一起，跟她在一起你會倒楣，還說乙○○
      討客兄討了十幾個，她都在騙人家錢、拐人家錢，看她穿
      著就像瘋女人，說完以後，他太太即被告丙○○也接著罵
      同樣的話。被告2人當時說這些話時，是對著伊說 ，但是
      乙○○在伊旁邊。伊聽完後沒有說什麼，但是乙○○說要
      告被告2人，伊沒有做任何反應 。後來乙○○有去臺中地
      檢署告被告2人 ，乙○○按鈴申告時伊有陪同她一起去，
      是離開台中高分院後，就直接到地檢署申告，沒有再去別
      處。伊等開完庭就與被告2人一起走出法庭 ，是被告甲○○自己走過來跟伊說這些話等語相符（見原審卷第六十七
      、六十八頁）。惟證人洪菘懋於同日原審審理時經審判長
      詢問案發當日4人所站立之相對位置時，當庭提出1張手繪
      之現場示意圖，並證謂：「（審判長問：當時被告二人對
      你說關於證人乙○○的事情時，你們的位置如何？）被告
      甲○○是站在我旁邊跟我說的，被告丙○○則跟被告甲○○走在一起，被告甲○○說完，被告丙○○接著講，當時
      被告甲○○是站在我的右手邊，如我庭呈的現場圖。（審
      判長問：現場圖你何時繪製？）昨天繪製的，因為今日要
      開庭。」等語（見原審卷第六十八頁），嗣因該現場圖與
      告訴人當庭繪製之現場圖所用遣詞用字相同，故再詢問證
      人洪菘懋其所庭提之現場圖是否為證人洪菘懋所親自繪製
      ，證人洪菘懋竟證稱：「我畫的。」等語，惟告訴人坐於
      旁聽席則起稱：伊因為證人洪菘懋表達能力較差，所以昨
      天伊繪製好證人洪菘懋今日庭提的這張圖，讓法官看得比
      較清楚，因為證人洪菘懋不認識字等語（見原審卷第六十
      九頁），顯然證人洪菘懋就該現場圖是否為其親自所繪製
      已為不一致之證述，嗣經原審再次確認詢問後，證人洪菘
      懋始坦承係由告訴人所繪製等語；由上情可知，證人洪菘
      懋經原審傳訊到庭作證之前1日 ，告訴人已與證人洪菘懋
      就案發當日之經過已為勾串 ，姑不論渠2人所勾串之內容
      是否與事實相符，然證人洪菘懋證詞之憑信性已受到嚴重
      之質疑，適足以使人懷疑其證詞之可信性。另由證人洪菘
      懋與告訴人之關係以觀，證人洪菘懋於同日原審審理時證
      稱：伊與告訴人是朋友關係，告訴人找伊陪她開庭，是由
      告訴人開車 ，伊對於告訴人與被告2人間之恩恩怨怨並不
      太清楚 ，伊沒有問過告訴人有關告訴人與被告2人間之恩
      怨，伊只是陪同開庭而已等語（見原審卷第七十頁），是
      證人洪菘懋既非因告訴人不會開車前往法院開庭，而充當
      司機駕車載同告訴人出庭 ，而僅因朋友關係2次陪同告訴
      人出庭與被告2人對簿公堂 ，則其陪同開庭之時，對告訴
      人與被告2人間之恩怨，依常情 ，理當有所知悉，惟其竟
      謂伊均未詢問過告訴人 ，且就原審2次詢問伊是否聽聞告
      訴人提及與被告2人間之恩怨一情 ，均未予以正面回答，
      而閃爍其詞，益徵證人洪菘懋之證詞難免有偏袒告訴人之
      虞。證人洪菘懋之證詞既有前揭可議之處，自不得據此證
      據為不利被告2人之認定。
（二）證人即告訴人乙○○於 96年4月10日原審審理時結證稱：
      伊與被告甲○○係姐弟關係，伊另外 1位弟弟唐大竣因精
      神不正常，但其繼承之遺產遭被告甲○○所侵占，伊母親
      要伊替唐大竣討回正義，所以才會與被告 2人興訟，恩恩
      怨怨才會這麼多等語（見原審卷第六十一頁），且提出其
      與被告 2人間過往曾相互訴訟之文書，即含有臺灣彰化地
      方法院 85年度訴字第160號、本院85年度上訴字第2551號
      刑事判決書、臺灣彰化地方法院檢察署檢察官85年度偵字
      第200號不起訴處分書、85年度偵字第674號起訴書、84年
      度偵字第8425號不起訴處分書等均影本各乙份供作參酌，
      依證人乙○○上開證述及其所提之訴訟文書以觀 ，被告2
      人確與告訴人間自84、85年間即已興訟多年，渠等間之恩
      怨非淺，是告訴人指述被告2人妨害其名譽之陳述 ，因雙
      方前有夙怨，指述內容難保其純潔性，非無誣指之可能；
      況依上開最高法院判例要旨所示，被害人之告訴，係以使
      被告受刑事訴追為目的，是其陳述是否與事實相符，仍應
      調查其他積極證據以資審認；本件證人洪菘懋之證述既乏
      憑信性，不得採為不利被告2人之證據 ，已如前述，則告
      訴人之唯一指述，即乏其他積極證據佐證，自不得僅以告
      訴人之指述 ，即率認被告2人確有為告訴人所指之妨害名
      譽犯行。
（三）告訴人於本院準備程序時，陳述被告 2人當日在本院大門
      要下樓梯之地方，妨害其名譽，請求調取當天之錄影帶，
      證明被告2人當天曾經與洪菘懋講話 ；經本院諭知告訴人
      當庭繪製被告2人與洪菘懋談話之地點（ 當庭由通譯帶至
      本院大門查看後，繪製現場略圖一件，見本院卷第三十一
      頁），且向台中高等行政法院函調監視錄影資料，惟告訴
      人所指該處之監視錄影資料因逾存錄期限，已自動刪除，
      無法提供等情，有台中高等行政法院九十六年七月二十日
      中高行祥警字第０九六００００三三八號函一紙附卷可憑
      （見本院卷第三十八頁），亦無積極證據，足資佐證告訴
      人之指述，自無法採為被告2人不利之證據。
（四）綜上所述，檢察官所為舉證，均不足以證實被告 2人確有
      妨害告訴人名譽之犯行，本院調查結果，亦未發見其他不
      利於被告2人之積極證據，不能證明被告2人犯罪。此外，
      復查無其他積極、直接之證據足資證明被告 2人確有妨害
      名譽之犯行，原審以不能證明被告2人犯罪，判決被告2人
      均無罪，經核並無不合。檢察官上訴仍未提出適合於證明
      犯罪事實之積極證據，上訴意旨所稱各節，仍無法動搖原
      判決之基礎，本件上訴為無理由，應予駁回。
六、據上論斷，應依刑事訴訟法第三百六十八條，判決如主文。
本案經檢察官丁○○到庭執行職務。
中　　華　　民　　國　　96　　年　　8 　　月　　22　　日
            刑事第十一庭  審判長法　官　陳  朱　貴
                                法　官　何　志　通
                                法　官　胡  文  傑
上列正本證明與原本無異。
不得上訴。
                                書記官　顏　子　良
中　　華　　民　　國　　96　　年　　8 　　月　　22　　日
